臺灣高等法院高雄分院刑事判決　　　96年度上更(一)字第78號
上　訴　人
即　被　告　甲○○○
　　　　　　　　　　　（現另案於台灣高雄看守所）
上列上訴人因違反毒品危害防制條例案件，不服臺灣高雄地方法
院95年度訴字第370 號中華民國95年7 月18日第一審判決（起訴
案號：臺灣高雄地方法院檢察署95年度毒偵字第767 號），提起
上訴，判決後，經最高法院發回更審，本院判決如下：
    主  文
原判決關於施用第一級毒品部分及定應執行刑部分，均撤銷。
甲○○○被訴施用第一級毒品部分，公訴不受理。
    理  由
一、公訴意旨略以：被告甲○○○前因施用毒品案件，經強制戒
    治執行完畢期滿，由臺灣高雄地方法院檢察署檢察官於民國
    90年3 月30日以90年度戒毒偵字第314 號不起訴處分確定，
    並上開時間前90年2 月16日釋放後，5 年內復基於施用毒品
    之犯意，自94年12月16日間某時許起回溯24小時許止，在不
    詳地點等處施用第一級毒品海洛因1 次，為警於94年12月16
    日上午9 時50分許，在高雄市新興區○○○路289 號9 樓之
    1 等處查獲，因認被告甲○○○有犯毒品危害防制條例第10
    條第1 項之施用第一級毒品罪嫌云云。
二、按施用第一、二級毒品為犯罪行為，毒品危害防制條例第10
    條定有處罰明文。故施用第一、二級毒品者，依前揭規定本
    應科以刑罰。惟基於刑事政策，對合於一定條件之施用者，
    則依同條例第20條、第23條之規定，施以觀察、勒戒及強制
    戒治之保安處分。次按毒品危害防制條例於民國92年7 月9
    日修正公布，自93年1 月9 日施行，其中第20條、第23條將
    施用毒品之刑事處遇程序，區分為「初犯」及「5 年內再犯
    」、「5 年後再犯」。依其立法理由之說明：「初犯」，經
    觀察、勒戒或強制戒治後，應為不起訴處分或不付審理之裁
    定；經觀察、勒戒或強制戒治執行完畢釋放後，「5 年內再
    犯」者，因其再犯率甚高，原實施之觀察、勒戒及強制戒治
    既已無法收其實效，爰依法追訴或裁定交付審理。至於經觀
    察、勒戒或強制戒治執行完畢釋放後，「5 年後再犯」者，
    前所實施之觀察、勒戒或強制戒治已足以遮斷其施用毒品之
    毒癮，為期自新及協助其斷除毒癮，仍適用「初犯」規定，
    先經觀察、勒戒或強制戒治之程序。從而依修正後之規定，
    僅限於「初犯」及「5 年後再犯」二種情形，始應先經觀察
    、勒戒或強制戒治程序。倘被告於5 年內已再犯，經依法追
    訴處罰，縱其第三次（或第三次以上）再度施用毒品之時間
    ，在初犯經觀察、勒戒或強制戒治執行完畢釋放5 年以後，
    已不合於「5 年後再犯」之規定，且因已於「5 年內再犯」
    ，顯見其再犯率甚高，原實施觀察、勒戒或強制戒治，已無
    法收其實效，即應依該條例第10條處罰（最高法院95年度第
    7 次刑事庭會議參照）。
三、又按案件起訴之程序違背規定者，應諭知不受理之判決，刑
    事訴訟法第303 條第1 款定有明文。
四、經查：
（一）被告甲○○○前因施用毒品案件，經臺灣高雄地方法院以
      88年度毒聲字第7724號裁定送勒戒處所觀察、勒戒後，因
      認有繼續施用毒品之傾向，再經同院以88年毒聲字第8334
      號裁定送戒治處所施以強制戒治，嗣因被告符合停止戒治
      之條件，經該院於89年3 月28日以89年毒聲字第2463號裁
      定停止戒治，所餘期間付保護管束（經羈押折抵後，被告
      之保護管束期滿日應為89年11月7 日，臺灣高雄地方法院
      檢察署檢察官90年度戒毒偵字第314 號不起訴處分書誤為
      89年11月26日），其間檢察官雖曾以被告未依指定期日驗
      尿達3 次以上，違反保護管束情節重大為由，向同院聲請
      撤銷停止戒治，惟經同院於89年8 月2 日以89年毒聲字第
      6029號裁定駁回確定，迄於89年11月7 日保護管束期滿，
      被告均未被撤銷停止戒治，其強制戒治處分即應視為執行
      完畢（臺灣高雄地方法院檢察署雖於89年12月6 日以雄簡
      茂潤89聲撤戒一第475 號函檢附88年度戒執一字第1617號
      執行指揮書，誤以被告之停止戒治業經法院裁定撤銷確定
      為由，將被告送至臺灣屏東戒治所執行強制戒治處分，嗣
      於90年2 月15日該署檢察官再以88年度毒偵1390字第1031
      1 號函，以前開強制戒治之指揮書有誤，再將被告提至臺
      灣高雄監獄高雄分監執行其另案之殘刑，並將被告自89年
      12月6 日起至90年2 月16日止在臺灣屏東戒治所之期間，
      直接折抵被告另案之刑期）。而被告於89年11月13日再因
      施用第一級毒品海洛因及第二級毒品甲基安非他命為警查
      獲，經臺灣高雄地方法院檢察署以89年度毒偵字第7677號
      予以受理（該施用毒品犯行業經被告於89年11月14日檢察
      官偵查中坦承不諱，且有尿液檢驗報告可證），嗣並以簽
      呈將該案併入89年度聲撤戒一字第475 號辦理撤銷停止戒
      治繼續執行乙案（惟該聲請撤銷停止戒治部分業經原審法
      院以89年度毒聲字第6029號裁定駁回），此有臺灣高等法
      院被告前案紀錄表、臺灣高雄地方法院檢察署刑案資料查
      註紀錄表在卷可憑，並經本院調閱臺灣高雄地方法院檢察
      署89年度聲撤戒一字第475 號執行卷全卷查明屬實。
（二）被告於89年11月7 日強制戒治保護管束期滿後，旋於5 年
      內之89年11月13日，又再次施用第一級毒品海洛因及第二
      級品毒品甲基安非他命，然該次犯行經臺灣高雄地方法院
      檢察署以89年度毒偵字第7677號予以受理，且該施用毒品
      犯行業經被告於89年11月14日檢察官偵查中坦承不諱，並
      有尿液檢驗報告可證，但經檢察官以簽呈將該案併入89年
      度聲撤戒一字第475 號辦理撤銷停止戒治繼續執行乙案，
      並未依法訴追，能否謂符合「5 年內再犯，經檢察官依法
      追訴處罰」之情形，尚有疑義。是被告於89年11月13日第
      二次施用毒品之犯行，既未經檢察官依法訴追處罰，與最
      高法院95年度第7 次刑事庭會議之內容不符，自應認因檢
      察官之簽併而應歸第一次執行強制戒治之範疇，而非屬「
      5 年內再犯」之情形。
（三）因此被告於94年12月16日間某時許起回溯24小時許止，在
      不詳地點等處施用第一級毒品海洛因1 次之犯行，距離其
      於89年11月7 日保護管束期滿，已逾5 年之時間，從而本
      件應依修正後毒品危害防制條例第20條第3 項規定，應先
      經觀察、勒戒或強制戒治程序，檢察官未先聲請法院裁定
      送觀察、勒戒或強制戒治程序，而逕行起訴，其起訴之程
      序於法有所違背。
五、原判決就被告甲○○○施用第一級毒品部分，未就程序方面
    先予詳查，遽以被告於89年11月7 日強制戒治保護管束期滿
    後，旋於89年11月13日又再次施用第一級毒品海洛因及第二
    級品毒品甲基安非他命，是依前述修正後毒品危害防制條例
    之意旨及最高法院之見解，自應由檢察官逕行提起公訴，而
    無再適用觀察、勒戒及強制戒治程序之必要，是被告仍屬5
    年內再犯施用毒品犯行，而為論罪科刑之判決，尚有未洽。
    被告上訴意旨，執此指摘原判決該部分不當，為有理由，自
    應由本院將原判決關於施用第一級毒品部分及定應執行刑部
    分均撤銷，並將被告被訴施用第一級毒品部分另諭知不受理
    之判決。
據上論結，應依刑事訴訟法第369 條第1 項前段、第364 條、第
303 條第1 款，判決如主文。
本案經檢察官陳建年到庭執行職務。
中　　華　　民　　國　　96　　年　　5 　　月　　7 　　日
                  刑事第二庭    審判長法  官  林正雄
                                      法  官  陳啟造
                                      法  官  黃壽燕
以上正本證明與原本無異。
如不服本判決應於收受本判決後10日內向本院提出上訴書狀，其
未敘述上訴理由者，並得於提起上訴後10日內向本院補提理由書
狀（均須按他造當事人之人數附繕本）「切勿逕送上級法院」。
中　　華　　民　　國　　96　　年　　5 　　月　　7 　　日
　　　　　　　　　　　　　　　　　　　書記官  梁雅華
